臺灣板橋地方法院刑事判決　　　　　　　 93年度易字第885號
公　訴　人　臺灣板橋地方法院檢察署檢察官
被　　　告　丙○○
?　　　?　己○○
?????　丁○○
上列被告等因過失傷害案件，經檢察官提起公訴（92年度偵字第
20 390號、93年度偵字第12536 號），本院判決如下：
    主  文
丙○○從事業務之人，因業務上之過失傷害人，處有期徒刑肆月
，如易科罰金以佰元折算壹日。
己○○、丁○○從事業務之人，因業務上之過失傷害人，各處有
期徒刑月，如易科罰金均以佰元折算壹日。
    事  實
一、丙○○為址設桃園縣楊梅鎮○○街192 號國輝交通股份有限
    公司（下稱國輝公司）之負責人，己○○為址設臺北縣五股
    鄉○○路○段83巷1 號福吉起重有限公司（下稱福吉公司）
    之負責人，而丁○○則係受雇於福吉公司擔任移動式起重機
    之操作員，均為從事業務之人。緣丙○○於民國92年4 月間
    以國輝公司名義攬得位於臺北縣蘆洲市○○路300 巷1 之1
    號臺北縣蘆洲市捷運工程工地之水泥基樁運送及吊掛卸載等
    業務後，即以電話聯絡僅領有聯結車駕駛執照、駕駛車號5J
    -948號大貨車之戊○○，而將其中6 支水泥基樁之運送工程
    轉包予伊；又以電話聯絡福吉公司，請其於92年4 月25日上
    午8 時許指派移動式起重機至該工地吊掛卸載水泥基樁，而
    將此部分吊掛卸載水泥基樁工程轉包予福吉公司，福吉公司
    負責人己○○乃再指派員工丁○○駕駛引擎號碼為330873號
    移動式起重機按照指定時間前往現場。己○○為起重公司負
    責人，本應注意移動式起重機應指派專人指揮作業，且於移
    動式起重機作業時，應禁止人員進入吊舉物下方或有發生碰
    撞危害之虞之作業範圍，而丙○○除承攬水泥基樁之運送業
    務外，亦承攬將該水泥基樁吊掛卸載於指定地點之業務，而
    應負有與己○○同一之注意義務，此二人在客觀上並無不能
    注意之情形，竟均疏於注意，而各「僅」指派丁○○駕駛前
    開移動式起重機，及請戊○○駕駛前開大貨車載運水泥基樁
    6 支，於上述時間至前揭工地進行水泥基樁之吊掛卸載作業
    。丁○○為領有吊升荷重5 公噸以上移動式起重機操作人員
    執照之人，亦應注意移動式起重機應指派專人指揮作業，且
    於移動式起重機作業時，應禁止人員進入吊舉物下方或有發
    生碰撞危害之虞之作業範圍，並應注意吊掛水泥基樁應待基
    樁保持水平後始能吊起，且當時在客觀上亦無不能注意之情
    形，竟疏未注意，於前述時、地操造移動式起重機吊升第6
    支水泥基樁時，未待水泥基樁保持水平後即將之吊起，致該
    水泥基樁因而搖晃撞擊到正站立於大貨車拖板上之戊○○，
    致其因此受有左脛、腓骨粉碎性骨折、開放性骨折、右橈骨
    骨折、左小腿撕裂傷合併伸踝肌肌腱斷裂及皮膚壞死等傷害
    。
二、案經戊○○訴由臺北縣政府警察局蘆洲分局報請臺灣板橋地
    方法院檢察署檢察官偵查起訴。
    理  由
一、訊據被告三人均矢口否認有何過失傷害犯行，被告丙○○略
    辯稱：伊僅係經營貨運業務，並非專營起重吊掛業務，疏未
    指派吊掛手指揮之責任應由福吉公司負擔，且伊在同一捷運
    工地亦曾將部分起重業務轉包予其他公司，而此公司之價格
    亦較福吉公司低廉，故被告己○○辯稱該公司於接受承攬時
    即已表明無吊掛手，並非實情云云；被告己○○略辯稱：伊
    公司於接受承攬時即已表明係無吊掛手，在估價上即不包含
    此一費用，且此種情形亦為業界所常見，伊即無須負擔此一
    義務。本件過失傷害案件應僅係丁○○與告訴人戊○○間默
    契不佳之問題云云；被告丁○○略辯稱：當時是戊○○自己
    跳上板車才會撞倒，伊並無過失云云。然查：
    (一)按勞工安全衛生法第2 條第2 項規定：「本法所稱雇主，
      謂事業主及事業之經營負責人」，同法第16條亦規定：「
      事業單位以其事業招人承攬時，其承攬人就承攬部分負本
      法所定僱主之責任；原事業單位就職業災害補償仍應與承
      攬人員負連帶責任。再承攬者亦同」。本案被告丙○○以
      國輝公司名義攬得位於臺北縣蘆洲市○○路300 巷1 之1
      號臺北縣蘆洲市捷運工程工地之水泥基樁運送及吊掛卸載
      等業務後，即將其中6 支水泥基樁之運送工程轉包予告訴
      人，又將此部分吊掛卸載水泥基樁工程轉包予福吉公司，
      福吉公司負責人即被告己○○乃再指派員工丁○○駕駛移
      動式起重機前往現場等情，均為被告三人所不否認，核與
      告訴人之指訴亦屬相符，堪認真實。就本件之水泥基樁吊
      掛卸載工程而言，被告丙○○既屬承攬人，而被告己○○
      則屬再承攬人，依據前開規定，渠二人即應屬勞工安全衛
      生法上所指「雇主」無訛。又依據勞工安全衛生法第5 條
      第3 項之授權所制訂之勞工安全衛生設施規則第88條規定
      ：「雇主對於起重機具之作業，應規定一定之運轉指揮信
      號，並指派專人負責辦理」、第92條第1 項規定：「雇主
      對於起重機具之運轉，應於運轉時採取防止吊掛物通過人
      員上方及人員進入吊掛物下方之設備或措施」，另起重升
      降機具安全規則第52條亦規定：「雇主於移動式起重機作
      業時，應禁止人員進入吊舉物下方。但吊舉物掉落不致危
      害勞工者，不在此限。雇主應禁止人員進入有發生碰撞危
      害之虞之作業範圍內，以防止移動式起重機之旋轉動作引
      起之碰撞危害」。本案被告丙○○及己○○既均屬勞工安
      全衛生法所規定之雇主，即均應負有前述注意義務。
    (二)被告丙○○雖辯稱：伊僅係經營貨運業務，並非專營起重
      吊掛業務，故疏未指派吊掛手指揮之責任應由福吉公司負
      擔云云，然其除承攬水泥基樁之運送業務外，既又承攬將
      該水泥基樁吊掛卸載於指定地點之業務，自難徒以其並非
      專營起重吊掛業務云云，即將其對於吊掛卸載水泥基樁時
      所應負擔之相關注意義務一概免除。況查關於本案之水泥
      基樁吊掛卸載業務應由何人指派吊掛手專門負責指揮乙節
      ，被告己○○一再辯稱：福吉公司於接受承攬時即已表明
      係無吊掛手，且在估價上亦不包含此一費用，此種情形亦
      為業界所常見等語，除與證人即被告己○○之配偶甲○○
      具結證稱：「當時是一位林先生打電話過來，時間是在下
      班時間左右，我當時跟他說，我們只剩下一個司機在而已
      ，而且我們沒有下過基樁，他說沒有關係，他會準備工具
      ，我想說縣政府的工程，現場應該都有安全衛生人員，所
      以我只有派一位葉姓司機，從這個工地開始，他們就一直
      叫我們的車，後來蘆洲捷運開始施工也是叫我們的車，他
      每次都是只有租我的車去吊基樁」（本院卷第98頁）「（
      依照你們慣例你們派起重機出去，除了司機之外，是否還
      有其他人員一同出車？）我們也有可能只出租空車，就是
      出租起重機給他人，不包含司機，另還有附司機，不附吊
      掛手的，另還有附司機及吊掛手」「（這三種每日所收金
      額如何計算？）以丁○○所開那部二十噸為準，空車的話
      一天有時五、六千左右，有附司機約八千元，有司機及吊
      掛手約九千至一萬元」「（當天丁○○出去是屬於哪一種
      ？）只有司機」「（當時如何計費？）當時不是算天，是
      算小時，第一小時二千，此後每小時一千元」「（當天只
      有丁○○出車，吊掛手由何人負責指派？）國輝」「（你
      是否知道有無法律規定吊掛手及司機須由同一雇主指派？
      ）應該沒有，因為我吊車都可以空車出租給人，而且危險
      機具只要有證照都可以操作」「（當時如何約定指派助手
      的事情？）當時我跟他說，只有一位司機，但是國輝說沒
      有關係，叫我們直接派人及車子過來」「（本件丁○○這
      件模式是否相同？）是的，從第一件指派葉先生那件開始
      ，我們都只有一部車及司機，其他部份都是由國輝公司負
      責」等語（本院卷第99至101 頁）相符外，被告丙○○當
      庭亦表示對於證人甲○○證詞沒有意見（本院卷第103 頁
      ），復有被告己○○所庭呈之大昶吊車吉和利重機械有限
      公司報價單1 紙（本院卷第117 頁）可證明業界間確有僅
      出租吊車不含吊掛手之營業情形可資參佐，足見被告己○○前開所辯，即非全屬無稽。再參酌被告蘇義雄聲請傳訊
      之證人即國輝公司調度員乙○○一再證稱：伊僅負責調度
      車輛，至於價錢問題均由老闆（按即被告丙○○）負責等
      語（本院卷第105 頁），益徵被告丙○○對於前述福吉公
      司僅派起重機及司機1 名乙節應已知悉。其既明知此情，
      卻仍未積極與福吉公司協調聯絡加派吊掛手專事指揮業務
      ，則其對於未指派專人負責辦理一定之運轉指揮信號部分
      ，即有過失存在。至於其雖又辯稱：伊在同一捷運工地亦
      曾將部分起重業務轉包予其他公司，而此公司之價格亦較
      福吉公司低廉，故被告己○○辯稱該公司於接受承攬時即
      已表明無吊掛手，並非實情云云，然由被告丙○○所庭呈
      之福吉公司與竣達公司統一發票、工程簽收單及請款單觀
      之，前者係以工時計價，而後者則未見有以時計酬之字樣
      ，故縱然福吉公司之價格較竣達公司為高，亦不能證明依
      照福吉公司所估價格當然必須包含吊掛手在內，尚難據此
      即為被告丙○○有利之認定，附此說明。
    (三)被告己○○辯稱：伊公司於接受承攬時即已表明係無吊掛
      手，在估價上即不包含此一費用，且此種情形亦為業界所
      常見，伊即無須負擔此一義務云云，雖非全然無稽，其理
      由已述如前，然查前述勞工安全衛生法、及依據該法第5
      條所授權制訂之勞工安全衛生設施規則第88條、第92條第
      1 項，及起重升降機具安全規則第52條等規定，均係主管
      機關為保護勞動者職場安全衛生所作之強制規範，本不容
      私人間以私法約定之方式予以排除。被告己○○為專營起
      重業務之負責人，對於前述注意義務之規範自難諉為不知
      ，縱有與國輝公司約定應由對方指派吊掛手負責指揮之約
      定，亦應注意國輝公司是否確實已經指派專人負責指揮，
      況且福吉公司亦派遣丁○○前往工地現場從事吊掛卸載工
      程，客觀上亦可得知悉國輝公司是否依照約定指派專人指
      揮，竟仍疏未注意，故其亦應有過失存在。
    (四)查告訴人於被告丁○○施作吊掛起第1 至5 支工程時，係
      負責在吊起前將掛勾確實掛於基樁兩側，及在吊起後將基
      樁旋轉90度後，由丁○○操作吊車將基樁平移至鄰近指定
      地面置放；於被告丁○○吊起第6 支基樁當時，告訴人確
      係站立於板車上面等情，業據被告丁○○供述明確，且為
      告訴人所不否認，另由其受有左脛、腓骨粉碎性骨折、開
      放性骨折、右橈骨骨折、左小腿撕裂傷合併伸踝肌肌腱斷
      裂及皮膚壞死等傷害（有診斷證明書1 紙附於偵字卷第33
      頁可稽），亦可知其遭基樁直接撞擊之部分係在左小腿部
      位，從而告訴人於遭到撞擊之際，確係站立於板車之上，
      應堪認定。告訴人既未領有吊掛手執照，亦未經任何人指
      派或委任擔任專門指揮之人，本不應擅自進入吊掛物下方
      或有發生碰撞危害之虞之作業範圍內，姑不論其原因為何
      ，雖與本件傷害結果間難脫相當之因果關係。惟即便如此
      ，被告丁○○既領有吊升荷重5 公噸以上移動式起重機操
      作人員執照，當亦知悉移動式起重機應指派專人指揮作業
      ，且於移動式起重機作業時，應禁止人員進入吊舉物下方
      或有發生碰撞危害之虞之作業範圍等注意義務規定，另依
      其所受專業訓練，亦應注意吊掛水泥基樁應待基樁保持水
      平後始能吊起，竟仍疏未注意，未待該支水泥基樁保持水
      平即行吊升，導致該基樁直接撞擊告訴人之左小腿，進而
      造成告訴人重心不穩跌落地面，而受有前開傷害，二者間
      亦應具有相當之因果關係。
    (五)綜上所述，本件事證明確，被告三人犯行均堪認定。
二、核被告三人所為，均係犯刑法第284 條第2 項之業務過失傷
    害罪。爰審酌被告三人均無不良前案紀錄（有臺灣高等法院
    被告前案紀錄表3 份附卷可稽），及其個別過失程度之輕重
    （被告丙○○為承攬本案水泥基樁吊掛卸載之人，而被告己○○則為再承攬人，二人均應確實注意勞工安全衛生相關法
    規所定之注意義務規範，另被告丁○○則為實際操移動式起
    重機不慎肇事之人），告訴人所受傷勢之危害程度，及三人
    犯後雖均尚未與被害人達成和解賠償被害人，然被告己○○
    於事發後曾交付5 萬元予告訴人以示慰問，且本案相關民事
    賠償紛爭業經告訴人訴請本院民事庭審理中等一切情狀，分
    別量處如主文所示之刑，並各諭知如易科罰金之折算標準。
據上論斷，應依刑事訴訟法第299 條第1 項前段，刑法第284 條
第2 項、第41條第1 項前段，罰金罰鍰提高標準條例第1 條前段
、第2 條，判決如主文。
本案經檢察官葉志飛到庭執行職務。
中　　華　　民　　國　　94　　年　　4 　　月　　12　　日
                  刑事第十一庭審判長法?官  潘  翠  雪
                  ????????  法　官  王  士  珮
                  ?????????法?官  楊  明  佳
上列正本證明與原本無異。
如不服本判決，應於判決送達後十日內向本院提出上訴狀（應附
繕本），上訴於臺灣高等法院。
                                    書記官  黃  炎  煌
中　　華　　民　　國　　94　　年　　4 　　月　　14　　日
附錄法條：
刑法第284條（過失傷害罪）
因過失傷害人者，處六月以下有期徒刑、拘役或五百元以下罰金
，致重傷者，處一年以下有期徒刑、拘役或五百元以下罰金。
從事業務之人，因業務上之過失傷害人者，處一年以下有期徒刑
、拘役或一千元以下罰金，致重傷者，處三年以下有期徒刑、拘
役或二千元以下罰金。
